ACORDAO-COMPLETO-2360952

ACÓRDÃO 1702/2019 ATA 27/2019 - PLENÁRIO

VISTOS, relatados e discutidos estes autos de pedido de reexame interposto por Antônio Henrique de Carvalho Pires, ex-Presidente da Fundação Nacional de Saúde (Funasa) , em face do Acórdão 1037/2018-TCU-Plenário, por meio do qual este Tribunal aplicou-lhe multa, com fundamento no art. 58, inciso IV, da Lei 8.443/1992, por descumprimento de determinação,
ACORDAM os Ministros do Tribunal de Contas da União, reunidos em Sessão do Plenário, diante das razões expostas pelo Relator, em:
9.1. conhecer do pedido de reexame, com fundamento no art. 48 da Lei 8.443/1992, para, no mérito, conceder-lhe provimento, de modo a tornar insubsistentes os subitens 9.2, 9.3, 9.4 e 9.5 do Acórdão 1037/2018-TCU-Plenário;
9.2. determinar à Secretaria de Fiscalização de Infraestrutura Urbana (SeinfraUrbana) que junte aos presentes autos a peça 118 do TC Processo 010.945/2014-8 e, após análise, avalie a necessidade de adoção de novas providências; e
9.3. dar ciência do presente acórdão, bem como do relatório e do voto que o fundamentam, ao recorrente, ao Sr. Márcio Endles Lima Vale e à Fundação Nacional de Saúde.

Pedido de reexame interposto contra decisão que aplicou multa ao gestor por descumprimento de determinação exarada em auditoria realizada para acompanhar a execução de obras de esgotamento sanitário em municípios a serem beneficiados pelo Projeto de Integração do Rio São Francisco (Pisf).

Fundação Nacional de Saúde.

3. Recorrente: Antônio Henrique de Carvalho Pires (XXX.810.894-XX).

13.1. Ministros presentes: José Mucio Monteiro (Presidente), Benjamin Zymler, Augusto Nardes, Raimundo Carreiro, Ana Arraes, Bruno Dantas e Vital do Rêgo (Relator).
13.2. Ministro-Substituto convocado: Augusto Sherman Cavalcanti.
13.3. Ministros-Substitutos presentes: Marcos Bemquerer Costa e André Luís de Carvalho.

ACORDAO-COMPLETO-2453111

Acórdão de Relação 343/2021 - Plenário

Acórdão de Relação

VITAL DO RÊGO

Ministro Benjamin Zymler.

Adoto como relatório, com ajustes pontuais, a instrução de mérito elaborada pela Secretária de Recursos, cujas propostas de encaminhamento contaram com a anuência do diretor e do secretário da unidade (peças 91 a 93) :
INTRODUÇÃO
1.	Trata-se de pedido de reexame interposto por Antônio Henrique de Carvalho Pires, ex-Presidente da Fundação Nacional de Saúde (Funasa) (peças 68-69) , contra o Acórdão 1037/2018-TCU-Plenáriolena¿rio (peça 51) , relatado pelo Exmo. Ministro Benjamin Zymler, com o seguinte teor: 
ACORDAM os Ministros do Tribunal de Contas da União, reunidos em sessão do Plenário, diante das razões expostas pelo Relator, em:
9.1. declarar revéis, para todos os efeitos, com fulcro no art. 12, § 3o, da Lei 8.443/92, os Srs. Antônio Henrique de Carvalho Pires e Márcio Endles Lima Vale;
9.2. aplicar aos responsáveis designados no subitem anterior multas individuais de R$ 30.000,00, com fulcro no art. 58, inciso IV, da Lei 8.443/1992;
9.3. fixar o prazo de quinze dias, a contar da notificação, para que os responsáveis comprovem, perante este Tribunal, nos termos do art. 214, III, "a", do RI/TCU, o recolhimento das dívidas aos cofres do Tesouro Nacional, atualizadas monetariamente desde a data do presente acórdão ate¿ a do efetivo recolhimento, se for paga após o vencimento, na forma da legislação em vigor;
9.4. autorizar, desde logo, nos termos do art. 28, II, da Lei 8.443/1992, a cobrança judicial das dívidas;
9.5. reiterar a determinação contida no subitem 9.2 do Acórdão 1.421/2015-Plena¿rio, a fim de que a Fundação Nacional de Saúde remeta ao Tribunal, no prazo de 90 (noventa) dias, contados da notificação, plano de ação, contendo cronograma de adoção das medidas necessárias para sanear os problemas apontados (Anexo 5 do Relatório de Auditoria Operacional nas obras de esgotamento sanitário nos municípios a serem beneficiados pelo Projeto de Integração do Rio São Francisco - peça 2) no tocante aos convênios Siafi 530852, 531412,531849, 533282, 533559, 534578, 555410, 555837, 556813, 557704, 569648, 573802, 590956, 627883, 627921, 627924, 628197, 628535, 628568, 633232, 633318, 636695, 644434, 644732, 648683, 649342, 649343, 649458, 649670, 649942, 649954, 650064, 650531, 650910, 650913, 651031, 652128, 657589, 657646, 657651, 657657, 657662, 657731, 657759, 657788, 659378, 659379, 662270, 666558, 666570, 668721, 668723, 668732, 668734, 668744, 668765, 668785, 668787, 668789, 668790, 668808, 669272, 669285, 669298, 669489, 669492, 669518, 669519, 671618, 671765, 671774, 672416, 672417, 672428, 672432, 672453, 673655, 678786, 751893, 763259, 778261 e 781305, com o nome dos responsáveis por estas medidas; e
9.6. dar ciência da deliberação aos responsáveis, a¿ Fundação Nacional de Saúde e ao Ministério da Integração Nacional.
HISTÓRICO
2.	Tratam os autos de monitoramento das determinações feitas ao então Ministério das Cidades e à Funasa pelo Acórdão 1421/2015-TCU-Plenáriolena¿rio, de relatoria do Ministro Benjamin Zymler (peça 5) , prolatado no âmbito do Processo TC Processo 010.945/2014-8. O processo original tratou de Fiscalização de Orientação Centralizada de natureza operacional. O foco dos trabalhos era acompanhar a execução de obras de esgotamento sanitário em municípios a serem beneficiados pelo Projeto de Integração do Rio São Francisco (Pisf) , nos estados de Pernambuco, Paraíba, Rio Grande do Norte e Ceara¿.  
3.	A Funasa foi notificada para se manifestar sobre o cumprimento da determinação por meio do Ofício 1.243/2015-TCU/Secex-PB, de 13/8/2015 (peça 8) , recebido em 31/8/2015 (peça 10) . No entanto, conforme consignado nos autos, a Fundação não apresentou o Plano de Ação solicitado, tendo encaminhado tão somente o Ofício 764/Coged/Audit-em1 (peça 18) , reenviando informações prestadas pela Superintendência Estadual da Funasa no estado do Ceara¿, tratando especificamente das medidas adotadas em relação a convênios acompanhados por aquela Superintendência. 
4.	As informações prestadas foram consideradas insuficientes para o atendimento da determinação exarada pelo TCU, pois os dados trazidos restringiam-se ao estado do Ceará e não se referiam ao Plano de Ação exigido (peça 19) . Assim, em 12/2/2016, foi realizada nova diligência à Funasa, em nome do Sr. Antônio Henrique de Carvalho Pires, então presidente da instituição, reiterando a necessidade de cumprimento da determinação proferida pelo TCU (peça 22) , recebido em 25/2/2016 (peça 23) . 
5.	Transcorrido o prazo para atendimento da solicitação, sem a respectiva resposta, foi enviada ao órgão nova diligência em 20/4/2016, em nome do Sr. Márcio Endles Lima Vale, então presidente da Funasa (peça 27) , recebido em 27/4/2016 (peça 28) . A Funasa solicitou prorrogação de prazo (peça 29) , o qual foi concedido, tendo findado o novo prazo em 11/6/2016 (peça 30) . Entretanto, não foi enviada resposta pelo órgão. 
6.	Diante disso, foi realizada audiência dos ex-presidentes da Fundação, nos termos autorizados pelo Acórdão 416/2017-TCU-Plenário, de relatoria do Ministro Bruno Dantas (peça 40) . 
7.	O Sr. Antônio Henrique de Carvalho Pires foi chamado em audiência por meio do Ofício 0640/2017-TCU/SECEX-PB, de 16/5/2017 (peça 42) , tendo tomado conhecimento da notificação em 29/5/2017, conforme AR à peça 45. O Sr. Márcio Endles Lima Vale igualmente foi chamado em audiência por meio do Ofício 0641/2017-TCU/SECEX-PB, de 16/5/2017 (peça 43) , tendo tomado conhecimento da notificação em 29/5/2017, conforme AR à peça 44. Os responsáveis, apesar de regularmente notificados, não se manifestaram nos autos, sendo, assim, considerados revéis. 
8.	Posto isso, o processo foi apreciado por meio do Acórdão 1037/2018-TCU-Plenáriolenário (peça 51) , na forma transcrita no item Introdução. 
9.	Após prolatado o acórdão condenatório, a Funasa impetrou pedido de reexame às peças 55-58, o qual não foi conhecido, em face da impossibilidade de interposição de recurso em decisão de monitoramento que não rediscute o mérito do processo e não causa nova sucumbência, nos termos do Acórdão 1879/2018-TCU-Plenário, relator Ministro Benjamin Zymler (peça 72) . 
10.	Neste momento, o Sr. Antônio Henrique de Carvalho Pires interpõe pedido de reexame (peças 68-69) , o qual se passa a analisar. 
11.	ADMISSIBILIDADE
12.	Reitera-se o exame preliminar de admissibilidade quanto ao recurso interposto pelo responsável (peça 81) , ratificado pelo Exmo. Sr. Ministro-Relator Vital do Rêgo (peça 84) , que concluiu pelo conhecimento do recurso, suspendendo-se os efeitos dos itens 9.2, 9.3 e 9.4 do Acórdão 1037/2018-TCU-Plenáriolenário, em relação ao recorrente.
MÉRITO
13.	Delimitação 
13.1.	Constitui objeto do recurso analisar:
a)	se restou configurada nulidade na audiência promovida pelo TCU (peça 68, p. 8-11) ;
b)	se o cumprimento da determinação foi realizado tempestivamente (peça 68, p. 11-16) ;
c)	se a multa aplicada foi excessiva (peça 68, p. 17-18) .
14.	Da análise da potencial nulidade da audiência 
14.1.	Defende o recorrente que a audiência seria nula, tendo em vista os seguintes argumentos:
a)	quando o Ofício 640/2017-TCU-SECEX-PB, de 16/5/2017 foi encaminhado e entregue na Funasa, o recorrente já havia sido exonerado do cargo de presidente da instituição desde 24/4/2017. Assim, não tomou conhecimento acerca da notificação (peça 68, p. 8 e 10) ;
b)	considerando que a notificação é rito formal e personalíssimo, o ex-gestor não recebeu o ofício e, por isso, não teve a oportunidade de se defender nos autos. Portanto, a audiência restou inquinada de vício de nulidade. Cita decisão prolatada no âmbito do Acórdão 369/2014-TCU-Plenáriolena¿rio, que relata nulidade decorrente de notificação inválida (peça 68, p. 9-11) .
Análise
14.2.	A nulidade suscitada pelo recorrente não encontra respaldo nos autos. O Sr. Antônio Henrique de Carvalho Pires foi chamado em audiência por meio do Ofício 640/2017-TCU/SECEX-PB, de 16/5/2017 (peça 42) , tendo tomado conhecimento da notificação em 29/5/2017, conforme AR à peça 45. 
14.3.	A audiência contida no Ofício 640/2017-TCU/Secex-PB decorre da não adoção de medidas que deveriam ser tomadas em sua gestão, conforme lhe foi informado por meio do Ofício 1243/2015-TCU/SECEXPB, de 13/8/2015 (peça 8 - AR à peça 10) , reiterado pela diligência contida no Ofício 0097/2016-TCU/SECEX-PB, de 12/2/2016 (peça 22 - AR à peça 23) .
14.4.	Ao contrário do que alega, a correspondência foi remetida para seu endereço residencial à Rua Motorista Gregório, 2880, no município de Teresina/PI, e não para a Funasa. O endereço foi obtido mediante pesquisa na base de dados da Receita Federal (peça 61) . 
14.5.	Assim, constata-se que o ex-gestor foi regularmente notificado em seu endereço residencial em 29/5/2017, e, portanto, a preliminar sugerida não merece acolhimento.
15.	Da análise do potencial atendimento da determinação tempestivamente 
15.1.	Defende o recorrente que as informações foram prestadas tempestivamente, da maneira devida, porém não foram consideradas na análise dos autos, tendo em conta os seguintes argumentos: 
a)	o recorrente foi presidente da Fundação entre 22/4/2014 e 24/3/2016 e, mais uma vez, em 15/7/2016 (peça 68, p. 4) ;
b)	a Auditoria Interna da Funasa apresentou a resposta à determinação do TCU tempestivamente, em 13/11/2015, por meio do Ofício 711/Coged/audit-eml, juntando as informações fornecidas pelas Superintendências Estaduais da Funasa nos estados da Paraíba, Pernambuco e Rio Grande do Norte (peça 68, p. 4, 11, 15-16) ;
c)	a resposta quanto aos convênios celebrados pela Funasa com o estado do Ceará foi enviada ao TCU, por intermédio da Auditoria Interna, mediante o Ofício 764/Coged/audit-eml, em complemento ao ofício previamente encaminhado (peça 68, p. 5) ;
d)	o TCU não considerou as informações previamente enviadas e, em 2017, quando o recorrente não mais era presidente da Funasa, foi chamado em audiência para justificar a suposta falta de manifestação acerca da determinação exarada ao órgão (peça 68, p. 5) ; 
e)	o recorrente, na condição de presidente da Fundação, recebe as informações do setor de execução e acompanhamento de convênios, de forma a atender as requisições desta Corte de Contas, visto que as ações de fiscalização e monitoramento dos ajustes financiados com recursos da Funasa são descentralizadas para suas superintendências estaduais. Em paralelo, cabe à auditoria interna prestar tais informações ao TCU, conforme determina o Regimento Interno (peça 68, p. 11-13) ;
f)	o Auditor-Chefe assim procedeu e enviou as informações solicitadas pelo Acórdão 1421/2015-TCU-Plenáriolenário, após realizadas as diligências junto às superintendências, que são os órgãos descentralizados da Funasa, que acompanham e fiscalizam a execução física e financeira dos convênios e afins (peça 68, p. 13) ;
g)	ainda, de forma a confirmar o atendimento da determinação exarada no Acórdão 1421/2015-TCU-Plenáriolenário, a Auditoria Interna, após a prolação do Acórdão 1037/2018-TCU-Plenáriolenário, enviou informações complementares e atualizadas dos convênios em análise, por meio do Ofício 56/2018/COGED/AUDIT/PRESI-FUNASA, além de documentação contendo os achados de auditoria, com o detalhamento do andamento, execução e conclusão de cada avença em análise (peça 68, p. 14-15) . 
15.2.	Ato contínuo, anexa aos autos os seguintes documentos:
a)	DOU contendo a publicação da posse e exoneração do recorrente (peça 68, p. 19-21) ;
b)	cópia dos ofícios emitidos pelo TCU (peça 68, p. 22-26) ;
c)	respostas enviadas pela Funasa em atendimento à determinação do TCU (peça 68, p. 27-131 e peça 69) .
Análise
15.3.	Assiste razão ao recorrente. Realizando um breve histórico dos autos, verifica-se que o Acórdão 1421/2015-TCU-Plenáriolena¿rio foi prolatado em 10/6/2015 (peça 5) . Na oportunidade, foi determinado à Funasa que remetesse ao TCU, no prazo de noventa dias, contados da notificação, plano de ação, contendo cronograma de adoção das medidas necessárias para sanear os problemas apontados em diversos convênios patrocinados pela instituição. Adicionalmente, foi determinado à Secex/PI realizar o monitoramento das ações propostas, mediante a abertura de novo processo com essa finalidade. Por fim, foi determinado o arquivamento do processo original. 
15.4.	Em consulta ao processo original (TC Processo 010.945/2014-8) , verifica-se que foi expedido à Funasa o Ofício 1168/2015-TCU/SECEX-PB, de 31/7/2015 (peça 96 do TC Processo 010.945/2014-8) , comunicando sobre a decisão prolatada pelo Acórdão 1421/2015-TCU-Plenáriolena¿rio. O ofício foi endereçado ao Sr. Antônio Henrique de Carvalho Pires, então Presidente, que tomou ciência da notificação em 11/8/2015 (AR em 11/8/2015; peça 113 do TC Processo 010.945/2014-8) . 
15.5.	Em paralelo, conforme determinado pelo Acórdão 1421/2015-TCU-Plenáriolena¿rio, foi aberto o presente processo de monitoramento e foi expedido novo ofício à Funasa, solicitando da entidade manifestação acerca da determinação proferida pelo TCU. A diligência foi realizada por meio do Ofício 1.243/2015-TCU/Secex-PB, de 13/8/2015 (peça 8) , recebido em 31/8/2015 (peça 10) .
15.6.	A partir das comunicações, a Funasa, de fato, providenciou as informações demandas e as enviou a esta Corte de Contas por meio do Ofício 711/Coged/Audit-eml, de 13/11/2015, tendo o Tribunal recebido a documentação em 24/11/2015, conforme protocolo interno (peça 118 do TC Processo 010.945/2014-8) . Posteriormente, em 11/12/2015, documentos complementares foram enviados por meio do Ofício 764/Coged/Audit-eml, os quais foram protocolados no TCU em 17/12/2015 (peça 119 do TC Processo 010.945/2014-8 e peça 18 do TC Processo 019.088/2015-9) . 
15.7.	Em síntese, verificou-se que, conforme defendido pelo recorrente, as informações foram enviadas tempestivamente ao Tribunal, ainda no exercício de 2015, porém, foram juntadas ao processo original, que se encontrava arquivado e, por essa razão, não foram consideradas na análise do presente processo de monitoramento. 
15.8.	Constata-se que tal fato ocorreu em decorrência de a Funasa ter, em suas respostas, referenciado-se ao primeiro ofício enviado pelo TCU, que comunicava sobre a prolação do acórdão - Ofício 1.168/2015-TCU/SECEX-PB, emitido no âmbito do processo original. Diante disso, ao receber os documentos, o setor administrativo deste Tribunal anexou as respostas ao processo original, e não ao processo de monitoramento (TC Processo 019.088/2015-9) . 
15.9.	Posto isso, conclui-se que a determinação proferida pelo Tribunal foi realmente atendida pela Funasa em 2015, tornando insubsistente o fato que originou a condenação do recorrente no presente processo. Em respeito ao princípio da verdade material, conclui-se que igualmente não merece subsistir a condenação aplicada ao Sr. Márcio Endles Lima Vale. 
16.	Da análise da potencial multa em valor excessivo
16.1.	Defende o recorrente que houve excesso na dosimetria da multa aplicada, conforme os seguintes argumentos:
a)	a pena deve ser individualizada e possuir correspondência entre a responsabilização da conduta do agente e a sanção a ser aplicada, de forma que a pena atinja sua finalidade de repressão e prevenção (peça 68, p. 17) ; 
b)	o Superior Tribunal de Justiça tem se manifestado no sentido de que o princípio da individualização da pena, materialmente, significa que a sanção deve corresponder às características do fato, do agente, e da vítima. Ou seja, deve haver a adequada sintonia entre a sanção aplicada e todas as circunstâncias do delito (peça 68, p. 17) ; 
c)	a pena só pode ser dirigida a¿ pessoa do autor da infração na medida de sua culpabilidade. E o recorrente não foi autor da possível inércia ou demora no atendimento das determinações consignadas no Acórdão 1421/2015-TCU-Plenáriolena¿rio, porquanto se não foi autor, não pode ser revel e, muito menos, ser apenado por isso (peça 68, p. 17) ; 
d)	a penalidade aplicada ao recorrente e¿ excessiva, pois não foi levado em consideração que o mesmo adotou as primeiras providências - encaminhamento a quem de direito para ofertar as respostas -, e principalmente, que as medidas corretivas determinadas no Acórdão 1421/2015-TCU-Plenáriolena¿rio, foram, de fato, adotadas pela Instituição, antes mesmo do julgamento e da lavratura do Acórdão 1037/2018-TCU-Plenário (peça 68, p. 17-18) . 
Análise
16.2.	Considerando que, diante das conclusões do item anterior, não mais deve prevalecer a multa aplicada ao ex-gestor, resta superado o argumento ora examinado.
CONCLUSÃO
17.	Da análise anterior, conclui-se que as informações demandadas pelo TCU foram prestadas pela Funasa em 2015 e estão registradas no TC Processo 010.945/2014-8. Portanto, os elementos presentes nos autos e os argumentos apresentados pelo recorrente têm o condão de modificar a deliberação recorrida, impondo-se o provimento do pedido, tornando sem efeito os itens 9.2, 9.3 e 9.4, de forma a se excluir a multa aplicada ao recorrente e ao Sr. Márcio Endles Lima Vale.
PROPOSTA DE ENCAMINHAMENTO
18.	Diante do exposto, com fundamento nos artigos 32, inciso I; e 33, da Lei 8.443/1992, submetem-se os autos à consideração superior, com posterior encaminhamento ao Ministério Público junto ao Tribunal de Contas da União e ao Gabinete do Relator, propondo:
a)	conhecer do recurso e, no mérito, dar-lhe provimento para modificar o Acórdão 1037/2018-TCU-Plenáriolena¿rio, tornando sem efeito os itens 9.2, 9.3 e 9.4;
b)	comunicar a deliberação que vier a ser proferida por esta Corte ao recorrente, à Fundação Nacional de Saúde e aos demais interessados.
É o relatório.

8.1. Ana Salett Marques Gulli (Procuradora-Chefe da Procuradoria Federal Especializada da Funasa), representando Antônio Henrique de Carvalho Pires.
8.2. Fernando César Vilhena Moreira Lima Junior (14169/OAB-MA), representando Márcio Endles Lima Vale.
8.3. Marcelo Goncalves da Cruz, representando Fundação Nacional de Saúde.

Não atuou.

Monitoramento. obras de esgotamento sanitário. Projeto de Integração do rio São Francisco (Pisf). Não atendimento de determinação. Audiência. Multa. Pedido de reexame. Cumprimento tempestivo da determinação. Provimento.

MONITORAMENTO (MON)

Secretaria de Recursos (Serur).

Trato, nesta etapa processual, de pedido de reexame interposto por Antônio Henrique de Carvalho Pires, ex-Presidente da Fundação Nacional de Saúde (Funasa) , em face do Acórdão 1037/2018-TCU-Plenário, por meio do qual este Tribunal aplicou-lhe multa, com fundamento no art. 58, inciso IV, da Lei 8.443/1992, por descumprimento de determinação.
A decisão objeto do recurso foi lavrada nos seguintes termos:
9.1. declarar revéis, para todos os efeitos, com fulcro no art. 12, § 3o, da Lei 8.443/92, os Srs. Antônio Henrique de Carvalho Pires e Márcio Endles Lima Vale;
9.2. aplicar aos responsáveis designados no subitem anterior multas individuais de R$ 30.000,00, com fulcro no art. 58, inciso IV, da Lei 8.443/1992;
9.3. fixar o prazo de quinze dias, a contar da notificação, para que os responsáveis comprovem, perante este Tribunal, nos termos do art. 214, III, "a", do RI/TCU, o recolhimento das dívidas aos cofres do Tesouro Nacional, atualizadas monetariamente desde a data do presente acórdão ate¿ a do efetivo recolhimento, se for paga após o vencimento, na forma da legislação em vigor;
9.4. autorizar, desde logo, nos termos do art. 28, II, da Lei 8.443/1992, a cobrança judicial das dívidas;
9.5. reiterar a determinação contida no subitem 9.2 do Acórdão 1.421/2015-Plena¿rio, a fim de que a Fundação Nacional de Saúde remeta ao Tribunal, no prazo de 90 (noventa) dias, contados da notificação, plano de ação, contendo cronograma de adoção das medidas necessárias para sanear os problemas apontados (Anexo 5 do Relatório de Auditoria Operacional nas obras de esgotamento sanitário nos municípios a serem beneficiados pelo Projeto de Integração do Rio São Francisco - peça 2) no tocante aos convênios Siafi 530852, 531412,531849, 533282, 533559, 534578, 555410, 555837, 556813, 557704, 569648, 573802, 590956, 627883, 627921, 627924, 628197, 628535, 628568, 633232, 633318, 636695, 644434, 644732, 648683, 649342, 649343, 649458, 649670, 649942, 649954, 650064, 650531, 650910, 650913, 651031, 652128, 657589, 657646, 657651, 657657, 657662, 657731, 657759, 657788, 659378, 659379, 662270, 666558, 666570, 668721, 668723, 668732, 668734, 668744, 668765, 668785, 668787, 668789, 668790, 668808, 669272, 669285, 669298, 669489, 669492, 669518, 669519, 671618, 671765, 671774, 672416, 672417, 672428, 672432, 672453, 673655, 678786, 751893, 763259, 778261 e 781305, com o nome dos responsáveis por estas medidas; e
9.6. dar ciência da deliberação aos responsáveis, a¿ Fundação Nacional de Saúde e ao Ministério da Integração Nacional.
Originalmente, os autos cuidam de fiscalização de orientação centralizada com vistas ao acompanhamento de obras de esgotamento sanitário em municípios beneficiados pelo Programa de Integração do Rio São Francisco (Pisf) , nos estados de Pernambuco, Paraíba, Rio Grande do Norte e Ceará. A auditoria buscou avaliar se os objetivos do Pisf seriam alcançados e abarcou 142 convênios, totalizando R$ 734 milhões.
Em decorrência das irregularidades identificadas nos trabalhos, a exemplo de obras atrasadas e paralisadas e de movimentações atípicas nas contas específicas dos convênios, esta Casa determinou à Funasa que, no prazo de 90 dias, remetesse plano de ação, contendo cronograma de adoção das medidas necessárias para sanear os problemas apontados nos convênios fiscalizados (Item 9.2 do Acórdão 1421/2015-TCU-Plenáriolenário, prolatado no âmbito do processo original, TC Processo 010.945/2014-8) .
A decisão foi inicialmente noticiada por meio do Ofício 1.243/2015-TCU/Secex-PB, de 13/8/2015 (peça 8) , endereçado ao Sr. Antônio Henrique de Carvalho Pires, então presidente da entidade. Em seguida, como as informações prestadas pela Funasa no âmbito deste processo foram consideradas insuficientes, o TCU expediu duas novas comunicações, em 12/2/2016 e 20/4/2016 (peças 22 e 27) . A última delas foi endereçada ao Sr. Márcio Endles Lima Vale, que havia assumido o cargo de presidente da fundação.
Na sequência, esse gestor apresentou pedido de prorrogação de prazo para cumprimento da determinação, o qual foi deferido, mas nada mais foi entregue pela Funasa. Assim, diante da inércia da entidade, o colegiado decidiu por ouvir em audiência os dois responsáveis, Srs. Antônio Henrique de Carvalho Pires e Márcio Endles Lima Vale, por descumprimento de determinação do TCU (Acórdão 416/2017-TCU-Plenário) .
Nenhum deles compareceu aos autos para apresentar suas razões de justificativa. Ambos foram considerados revéis e penalizados com multa individual de R$ 30.000,00, nos termos do Acórdão 1037/2018-TCU-Plenário, já transcrito.
Em face de tal decisão, o Sr. Antônio Henrique de Carvalho Pires interpôs o pedido de reexame em análise. Dentre outros pontos, o ex-presidente da Funasa alega que as informações foram prestadas tempestivamente, da maneira devida, porém não foram consideradas na análise dos autos.
II
De início, reitero o exame preliminar de admissibilidade e conheço do recurso, suspendendo-se os efeitos dos itens 9.2, 9.3 e 9.4 do Acórdão 1037/2018-TCU-Plenário, porquanto preenchidos os requisitos processuais aplicáveis à espécie. Quanto ao mérito, acompanho proposta da Secretaria de Recursos (Serur) de dar provimento ao pedido de reexame, pois, de fato, a determinação que deu origem às penalidades foi cumprida.
Pela pertinência, transcrevo trecho da análise daquela Secretaria:
15.4.	Em consulta ao processo original (TC Processo 010.945/2014-8) , verifica-se que foi expedido à Funasa o Ofício 1.168/2015-TCU/SECEX-PB, de 31/7/2015 (peça 96 do TC Processo 010.945/2014-8) , comunicando sobre a decisão prolatada pelo Acórdão 1421/2015-TCU-Plenáriolena¿rio. O ofício foi endereçado ao Sr. Antônio Henrique de Carvalho Pires, então Presidente, que tomou ciência da notificação em 11/8/2015 (AR em 11/8/2015; peça 113 do TC Processo 010.945/2014-8) . 
15.5.	Em paralelo, conforme determinado pelo Acórdão 1421/2015-TCU-Plenáriolena¿rio, foi aberto o presente processo de monitoramento e foi expedido novo ofício à Funasa, solicitando da entidade manifestação acerca da determinação proferida pelo TCU. A diligência foi realizada por meio do Ofício 1.243/2015-TCU/Secex-PB, de 13/8/2015 (peça 8) , recebido em 31/8/2015 (peça 10) .
15.6.	A partir das comunicações, a Funasa, de fato, providenciou as informações demandas e as enviou a esta Corte de Contas por meio do Ofício 711/Coged/Audit-eml, de 13/11/2015, tendo o Tribunal recebido a documentação em 24/11/2015, conforme protocolo interno (peça 118 do TC Processo 010.945/2014-8) . Posteriormente, em 11/12/2015, documentos complementares foram enviados por meio do Ofício 764/Coged/Audit-eml, os quais foram protocolados no TCU em 17/12/2015 (peça 119 do TC Processo 010.945/2014-8 e peça 18 do TC Processo 019.088/2015-9) . 
15.7.	Em síntese, verificou-se que, conforme defendido pelo recorrente, as informações foram enviadas tempestivamente ao Tribunal, ainda no exercício de 2015, porém, foram juntadas ao processo original, que se encontrava arquivado e, por essa razão, não foram consideradas na análise do presente processo de monitoramento. 
Como visto, a análise dos autos permite concluir que este Tribunal cometeu um equívoco na juntada da primeira manifestação da Funasa apresentada em atendimento ao Acórdão 1421/2015-TCU-Plenáriolena¿rio. A resposta da Fundação, encaminhada por meio do Ofício 711-Coged/Audit-eml de 13/11/2015, foi juntada ao processo original (TC Processo 010.945/2014-8) , quando deveria ter sido incluída no processo de monitoramento (TC Processo 019.088/2015-9) . A estes autos, foi encaminhada tão somente a segunda parte da manifestação da Funasa, relativa ao Estado do Ceará apenas, o que levou o Tribunal a considera-la insuficiente.
Ainda contribuíram para o equívoco as falhas de comunicação por parte da Funasa, que chegou a solicitar a prorrogação do prazo para atendimento à determinação que já havia sido cumprida. Como consequência, o Tribunal considerou não atendido o item 9.2 do Acórdão 1421/2015-TCU-Plenáriolenário e apenou os dois gestores, decisão essa que deve ser revista nesta oportunidade.
Nesse sentido, uma vez que a determinação proferida pelo Tribunal foi atendida pela Funasa ainda em 2015, conforme documentação juntada ao TC Processo 010.945/2014-8 (peças 118 e 119) , tem-se a insubsistência do fato que originou a condenação do recorrente no presente processo. Por conseguinte, acompanho proposta da Serur de dar provimento ao recurso, aproveitar os argumentos em favor do Sr. Márcio Endles Lima Vale e afastar as multas aplicadas.
Apresento pequena discordância com relação à proposta da unidade revisora, que sugeriu tornar insubsistente apenas os itens 9.2, 9.3 e 9.4 do Acórdão 1037/2018-TCU-Plenário, e propugno por incluir também o item 9.5. O dispositivo tratou tão somente da reiteração da determinação que, como dito, já foi cumprida. Portanto, também deve ser afastado.
Além disso, proponho encaminhar os autos à nova unidade técnica responsável pelo processo, a Secretaria de Fiscalização de Infraestrutura Urbana, para análise da documentação apresentada pela Funasa e avaliação da necessidade de adoção de outras providências.
	Ante todo o exposto, VOTO para que seja adotada a deliberação que ora submeto a este Colegiado.
TCU, Sala das Sessões Ministro Luciano Brandão Alves de Souza, em 24 de julho de 2019.
Ministro VITAL DO RÊGO 
Relator